臺灣高等法院民事判決　　　　　　　　　93年度勞上字第60號
上　訴　人　豐達羊毛工業股份有限公司
法定代理人　鄭榮陞
訴訟代理人　臧敦義
訴訟代理人　蘇錦明
訴訟代理人　周武榮律師
被　上訴人　甲○○
訴訟代理人　謝政達律師
複　代理人　陳逢源律師
上列當事人間請求確認僱傭關係存在等事件，上訴人對於中華民
國93年8月27日臺灣臺北地方法院92年度勞訴字第153號第一審判
決提起上訴，本院於94年3月15日言詞辯論終結，判決如下：
    主      文
上訴駁回。
第二審訴訟費用由上訴人負擔。
    事實及理由
一、本件被上訴人起訴主張：伊自民國（下同）89年10月16日起
    受僱於上訴人，於上訴人桃園工廠擔任機械維修工作，約定
    薪資為新台幣（下同）34,983元。嗣伊於91年11月 4日起擔
    任上訴人公司產業工會（下稱產業工會）之常務理事，任期
    至94年11月3日。詎上訴人於92年6月27日突以伊向外陳情不
    實事實，妨礙公司權益（下稱陳情不實事由），並擅向外勞
    散播不利於公司之謠言，意圖挑撥勞資關係，煽動外勞怠工
    為由（下稱煽動外勞事由，與上開陳情不實事由合稱系爭免
    職事由），將伊免職，顯屬違法，上訴人為上開終止契約之
    意思表示時，亦已逾法定期間，自不生終止契約之效力，爰
    依勞動契約法律關係，請求確認兩造間之僱傭關係存在，上
    訴人應自92年 6月28日起至同意伊繼續執行業務之日止，按
    月給付伊34,983元並加計法定遲延利息等語。原審判決確認
    兩造間之僱傭關係存在，命上訴人應自92年 6月28日起至同
    意被上訴人繼續執行業務之日止，按月給付被上訴人33,581
    元，暨自應給付之翌日即次月六日起至清償日止，按年息5%
    計算之利息，並駁回被上訴人其餘之訴。上訴人就其敗訴部
    分不服，提起上訴，被上訴人則聲明駁回上訴，就其敗訴部
    分則未據聲明不服，而已告確定。
二、上訴人則以：伊係因被上訴人對外為不實陳情，且故意向外
    勞造謠稱伊違法剋扣外勞薪資，並命外勞於伊公司以補休方
    式抵扣加班時數時，即不加班，顯構成煽惑外勞怠工行為，
    違反伊公司之工作規則，且情節重大，伊乃依勞動基準法（
    下稱勞基法）第12條第1項第4款規定終止兩造間勞動契約，
    要無何違法之處，兩造間之僱傭關係自已不存在。而伊係於
    92年 6月初發現蓋有被上訴人用印之檢舉函時，始知被上訴
    人假工會名義對外不實陳情，被上訴人煽惑外勞怠工則係發
    生於92年5月29日，經調查後，伊始於92年6月27日作成免職
    決議並交被上訴人，是伊終止契約並未逾勞基法第12條第 2
    項規定之30日除斥期間。縱認伊之終止不合法，惟伊按月給
    付被上訴人之金額應扣除勞、健保費用計 1,402元，是伊僅
    須按月給付被上訴人33,581元等語，資為抗辯，而聲明廢棄
    原判決不利於伊之部分，駁回該部分被上訴人在第一審之訴
    及假執行之聲請。
三、查被上訴人主張伊自89年10月16日起受僱於上訴人，於桃園
    工廠任機械維修工作，約定薪資為34,983元，伊自91年11月
    4日起擔任產業工會之常務理事，任期至94年11月3日。而上
    訴人係於92年 6月27日以伊有系爭免職事由，依上訴人公司
    工作規則第59條第1項第8款「造謠生事煽動怠工者。」、第
    14款「妨礙公司權益有確切證據經主管認定者。」、第20款
    「散播不利於公司之謠言或挑撥勞資雙方感情者。」規定，
    以該公司92豐管字第 015號函（下稱免職函）將伊免職等情
    ，業據被上訴人提出薪資條、上訴人92豐管字第 015號函、
    產業工會第6屆第1次會員大會會議紀錄為證（見原審卷第14
    、26、171至180頁），復為上訴人所不爭執，堪信被上訴人
    此部分主張為真正。
四、被上訴人復主張上訴人之終止契約不合法，兩造間僱傭關係
    仍存在，上訴人應按月給付其薪資及法定遲延利息等語，則
    為上訴人所否認，並以前詞置辯。是本件所應審究者，核為
    ：被上訴人有無上訴人所指摘違反勞動契約且情節重大之事
    由？上訴人依勞基法第12條第1項第4款所為終止契約之意思
    表示是否合法？有無逾勞基法第12條第 2項所定之30日除斥
    期間？
五、經查：
  (一)上訴人以被上訴人有煽動外勞事由主張終止契約，固未逾30
    日除斥期間，惟其據以終止契約，並不合法：
    1.按當事人主張有利於己之事實者，就其事實有舉證之責任
      ，民事訴訟法第 277條定有明文。本件上訴人就其解僱被
      上訴人乙節，並不否認，並辯稱係被上訴人有系爭免職事
      由，始解僱被上訴人，即應就此有利於己之事實負舉證責
      任。
    2.次按現行勞基法關於勞動契約之終止係採法定事由制，並
      區分為預告終止及懲戒終止，其中就懲戒終止之部分規定
      ，勞工非有勞基法第12條第 1項所定各款事由，雇主不得
      不經預告即終止勞動契約。故工作規則雖得就勞工違反勞
      動契約或工作規則之情形為懲處規定，惟雇主因勞工違反
      勞動契約或工作規則，不經預告而終止勞動契約者，仍應
      受該條項第 4款規定之限制，即以其情節重大為必要，不
      得僅以懲處結果為終止契約之依據（最高法院91年度台上
      字第1006號判決參照）。而所謂情節重大之標準，雇主應
      根據社會一般的通識，及對經營上的影響，權衡輕重判斷
      之。
    3.查上訴人係以被上訴人有系爭煽動外勞事由，認已違反伊
      工作規則且情節重大為由，於92年 6月27日以系爭免職函
      終止兩造間勞動契約，為被上訴人所不爭，並有系爭免職
      函在卷可佐（見原審卷第26頁），而證人即上訴人生產處
      處長兼管理課課長朱家麗及班長許玉蘭亦到庭證稱關於系
      爭煽動外勞事由係發生於92年5 月29日等語屬實（見原審
      卷第242、251頁），參酌被上訴人亦自承當天確曾與證人
      許玉蘭對談等語（見原審卷第253頁） ，堪認上訴人以發
      生於92年5月29日發生之事由，於92年6月27日向被上訴人
      為終止契約之意思表示並於是日到達於被上訴人時，尚未
      逾勞基法第12條第2 項所定之30日除斥期間。被上訴人主
      張上訴人之解僱已逾30日除斥期間，自不生終止契約之效
      力云云，就系爭煽動外勞事由部分，即不足採。
    4.上訴人固抗辯被上訴人有系爭煽動外勞事由，致外勞對公
      司誤解、誹謗公司名譽，並造成外勞工作情緒低落，影響
      公司利益，顯屬違反工作規則第59條第1項第8款、第14款
      及第20款規定，且情節重大云云，固據提出兩造不爭執真
      正之工作規則（見原審卷第51至54頁）為憑，及聲請訊問
      證人朱家麗、許玉蘭為證。而證人許玉蘭亦到庭證稱伊於
      92 年5月29日下班至守衛室打卡，行經男宿舍前之鐵絲網
      圍籬，聽見被上訴人以台語向外勞說 1天上班12個小時，
      後面 4個小時不要用補休，要用加班等語，即加以制止，
      且認為被上訴人是日談話已經挑撥外勞與公司之感情，故
      於翌日向管理課朱家麗處長報告，當時有2名外勞站著，3
      、4 名外勞坐著聽被上訴人講話等語，惟其亦陳稱並未聽
      到被上訴人叫外勞怠工，只聽到加班部分要算加班，不要
      補休假等語（見原審卷第251、252頁）。足認上訴人辯稱
      被上訴人於上開時地有造謠生事並公然煽惑外勞怠工之情
      事云云，委不足採。至於證人朱家麗固證稱係許玉蘭向伊
      報告，伊認被上訴人挑撥外勞與公司感情，向公司陳報，
      並進行調查，惟亦證稱外勞並未向公司質疑未給錢又未給
      加班費，而係告以被上訴人平常工作時對外勞亦未很友善
      等語（見原審卷第242、244頁），益見被上訴人所為上開
      言行，並未有造成外勞對上訴人誤解或誹謗上訴人名譽，
      及導致外勞工作情緒低落，影響公司利益之情事，依前開
      說明，自不足僅憑證人二人個人之臆測，即認被上訴人之
      行為已違反工作規則且情節重大，上訴人此部分之抗辯，
      亦難憑採。
    5.上訴人雖另提出證人朱家麗對許玉蘭之調查紀錄一、朱家
      麗對被上訴人之調查紀錄二、外勞安康等 5人之報告及譯
      文等件為證（見原審卷第123至138頁）。惟查證人許玉蘭
      並未聽見被上訴人有何煽動外勞怠工乙節，業如前述，復
      觀諸上開外勞報告譯文記載，其中外勞安康係口述被上訴
      人告知「工廠拿加班時數去抵休假日，這樣是不對的」（
      見原審卷第 129頁）；外勞松江則稱被上訴人詢問伊等加
      班費事宜，向伊等要薪水條來看（同上第 131頁）；外勞
      帝柏則稱被上訴人說你們外勞加班費何在，薪資應該更高
      吧（同上第 133頁）；外勞達明陳述被上訴人係問休假工
      廠有無扣錢（同上第 135頁）；外勞方正則稱被上訴人詢
      問伊放休假多日，不想回泰國探親嗎？伊告以回去要花錢
      ，還要回去幹嗎，之後就去洗澡（同上第137頁） ；外勞
      報告則記載被上訴人曾告以工廠休假為何要扣錢，這樣不
      對等語（同上第138頁） ，則縱認被上訴人確有為上開言
      行，亦難謂此係屬煽動外勞怠工之言語。再參酌外勞於上
      訴人公司進行調查時，並未曾就加班費乙節進行質疑，反
      係告以被上訴人平常工作時對外勞亦未很友善等語，已如
      前述，足認被上訴人上開行為並未造成外勞對上訴人有何
      誤解心結，且誹謗上訴人公司名譽，並造成外勞工作情緒
      低落而致影響上訴人公司利益可言。遑論被上訴人上開言
      論，無非係就勞工加班費得否逕行予以補休乙節表示意見
      ，並告以外勞，亦難認其行為已違反上訴人之工作規則第
      59條第1項第8款、第14款及第20款規定，且屬情節重大。
      從而，上訴人據以依勞基法第12條第1項第4款規定終止與
      被上訴人間之勞動契約，即不合法。
  (二)上訴人以被上訴人有陳情不實事由終止契約，則已逾除斥期
    間，亦難認被上訴人有其所指摘事由，其終止契約不合法：
    1.上訴人抗辯稱被上訴人有多次公開挑撥勞資關係，且未經
      理監事會議或會員大員合法決議，即假工會名義另行對外
      不實陳情，造成公司商譽及利益嚴重受損等語，固據其提
      出92年 2月14日產業工會第6屆第2次理、監事會會議記錄
      為佐（見原審卷第55至59、353至361頁），及舉被上訴人
      提出產業工會92年3月10日豐工理（字）257號函及同年月
      20日豐工理（字）259號函（下稱 257號函、259號函，見
      原審卷第16至18頁）為憑。
    2.惟查上訴人辯稱被上訴人有上開公開挑撥勞動關係行為，
      無非係就被上訴人於92年2月14日產業工會第6屆第 2次理
      監事會議時之發言為指摘（見原審卷 60、107頁），而是
      次會議，上訴人有代表臧敦義、朱家麗與會，要無不知被
      上訴人於是次會議發言之內容，則被上訴人上開行為距上
      訴人92年 6月27日為終止契約之意思表示時，顯已逾勞基
      法第12條第 2項所定30日之除斥期間。又上訴人辯稱被上
      訴人有假工會名義另行對外為不實之陳情乙節，核係依上
      開產業工會257號、259號函為據。惟查上開函文均係於92
      年3月間即發文，距同年6月27日均已逾30日以上，亦難認
      上訴人之終止契約為合法。
    3.上訴人雖辯稱其係於92年 6月初發現蓋有被上訴人用印之
      檢舉函，始知被上訴人假工會名義對外不實陳情行為云云
      ，惟其就此有利於己之事實並未能舉證證明。且查產業工
      會曾於91年10月28日召開第6屆第1次會員大會，曾就上訴
      人公司外勞過多影響本國勞工工作機會提案進行討論，決
      議留待第6屆第1次理監事會議決（見原審卷第169至180頁
      所附會議紀錄；嗣於91年11月13日召開第6屆第1次臨時理
      、監事會時，則就上開提案進行討論，決議函請有關單位
      處理（見原審卷第165至168頁該次會議記錄），斯時上訴
      人之代表臧敦義亦有列席，要無不知產業工會將就外勞過
      多事宜函請有關單位處理之理，亦難遽認上開257 號函係
      被上訴人個人之行為。況92年2月14日產業工會再召開第6
      屆第2 次理監事會議，亦再次議決上開提案依法函請有關
      單位處理（見原審卷第353頁該次會議記錄） ，上訴人代
      表臧敦義、朱家麗亦參與是次會議，上訴人並於92年2 月
      26日以92 豐管字第4號函向產業工會及被上訴人解釋及澄
      清，有該函附卷可稽（見原審卷第77至80頁），益徵上訴
      人於斯時即知產業工會將發函有關單位檢舉之情事，嗣果
      於同年3 月27日及同年4月7日經行政院勞工委員會（下稱
      勞委會）北區勞動檢查所派員檢查，此為上訴人所自承（
      見本院卷(二)第9頁） ，是上訴人抗辯稱其代表列席產業工
      會會議無法提出質疑，工會會議紀錄乃事後知會，檢查單
      位不可能告知檢舉人為何人，其迨至92年6 月初始知被上
      訴人假工會名義對外為不實陳情云云，殊難採信。
    4.又產業工會曾於92年2月 8日以豐工理（字）第250號函請
      上訴人應就將未經處理之高濃度廢水打入地下水井乙案嚴
      懲相關主管，逾期即函請有關機關處理，並經被上訴人及
      其他理事簽名（見原審卷第183頁），而觀諸上開257、25
      9 號函內容，無非係被上訴人具名以常務理事名義，函請
      勞委會職業訓練局外勞作業組及勞委會北區勞動檢查所，
      派員檢查上訴人所屬工廠外籍勞工合法之配額及違反勞動
      條件事項（見原審卷第16至18頁），核與產業工會上開會
      議決議及產業工會上開 250號函文內容相符，參酌產業工
      會係以常務理事為負責人，乃兩造所是認（見本院卷(二)第
      31頁），是被上訴人主張上開257、259號函均係經理監事
      會同意，始以產業工會代表人名義發函，並無所謂假工會
      之名之不實陳情等語，即非全不足採。至於證人許玉蘭雖
      到庭證稱伊係工會監事，對外發文應知會伊，惟其亦證稱
      伊不清楚產業工會對外發函檢舉之程序，第 1次會議曾提
      及函請有關單位處理之事，有些理事在談時均稱函文由工
      會秘書長以工會作業等語（見原審卷第248至249頁），已
      難遽認上開257、259號函係被上訴人個人所為，而依產業
      工會章程第23條規定：「監事職權如下列：(一)監察理事會
      執行代表大會之決議。(二)稽查本會各種事務之進行。(三)稽
      核本會經費。(四)其他有關監察事項」（見原審卷第 310頁
      ），亦難認工會之行文均須知會監事，是證人許玉蘭之證
      言，即不足為上訴人有利之認定。
    5.況上開257、259號函，均經檢附上訴人覆信函、工會會議
      記錄，應足使主管機關充分認知產業工會決議內容暨上訴
      人公司相關回應。而勞委會北區勞動檢查所亦果於92年 4
      月9日以勞北檢製字第09250021321號函復上訴人之工廠有
      違反勞工安全衛生法令計有 7項等情（見原審卷第30頁）
      ，自難認產業工會之前開陳情或檢舉有明顯不實之情。而
      雇主或其代理人不得因工人擔任工會職務，拒絕僱用或解
      僱及為其他不利之待遇，此觀工會法第35條規定即明，是
      產業工會上開檢舉函之撰寫及發送，不論所載內容是否過
      當，其行為人應認係工會而非被上訴人個人，上訴人自不
      得僅對被上訴人一人為處分，並影響其個別勞動契約之權
      利，否則即有濫用其雇主優勢地位之情形。是上訴人以被
      上訴人有違反工作規則且情節重大為由，據以終止契約，
      自不合法。
    6.至於上訴人復指摘被上訴人於免職後猶以工會名義行之或
      於訴訟中假總工會施壓云云，縱認屬實，亦容屬上訴人將
      被上訴人免職後所發生者，並不影響上訴人先前並未合法
      終止契約之事實，洵不足為上訴人有利之認定。
  (三)兩造間僱傭關係應仍存在：
    綜上所述，上訴人於92年 6月27日之終止契約之意思表示既
    不合法，自不生終止兩造間勞動契約之效力，是被上訴人請
    求確認兩造間僱傭關係仍存在，即屬有據。
  (四)上訴人負有給付薪資之義務：
    1.按僱用人受領勞務遲延者，受僱人無補服勞務之義務，仍
      得請求報酬（民法第 487條前段規定參照）。又，雇主不
      法解僱勞工，應認其拒絕受領勞工提供勞務之受領勞務遲
      延。勞工無補上開期間服勞務之義務，並得依原定勞動契
      約請求該期間之報酬（最高法院89年度台上字第1405號判
      決意旨參照）。承前所述，兩造間僱傭關係既仍存在，則
      上訴人依據契約本有給付薪資之義務，惟其仍堅稱其之終
      止契約為合法，顯拒絕受領勞務，被上訴人自無補服勞務
      之義務，而得請求給付報酬。
    2.被上訴人主張其每月薪資為34,983元，固據提出92年 5月
      份薪資條一件為憑（見原審卷第14頁），並為上訴人所不
      爭執（見原審卷第398頁） 。然被上訴人每月原應自行負
      擔部分勞健保費用，每月合計1,402元 ，亦有上開薪資條
      可參，及為被上訴人所是認。茲兩造間僱傭關係既經確認
      仍存在，被上訴人之勞、健保身分核須予以追復加保，則
      上訴人抗辯其每月所應給付之薪資，就上開被上訴人所須
      負擔關於勞工自行負擔之勞健保費用 1,402元應予扣除等
      語，即屬可取。又契約之標的，若依其情形為可得確定時
      ，則仍得為債之請求標的（最高法院51年度台上字第2446
      號判決意旨參照），而本件被上訴人係請求自92年 6月28
      日起至上訴人同意被上訴人繼續執行業務之日止，按月給
      付其報酬，依其情形為可得確定之狀態，準此，被上訴人
      主張依民法第486、487 條規定（見原審卷第66頁） ，請
      求上訴人自92年 6月28日起至上訴人同意被上訴人繼續執
      行業務之日止，按月給付其33,581元範圍內，為有理由。
      另上訴人係於每月 5日始負給付上月之薪資，此亦為兩造
      所不爭（見原審卷第408 頁），且上訴人就其自93年 6月
      28日後即未再給付被上訴人任何薪資乙節並不爭執，其給
      付薪資之義務已陷於給付遲延，則被上訴人依民法第233
      條第1項前段規定請求自應給付之翌日即次月6日起至清償
      日止，按年息5%計算之利息，亦屬有據。
六、綜上所述，上訴人上開終止契約之意思表示既不合法，並受
    領勞動遲延，從而，被上訴人依勞動契約法律關係，訴請確
    認兩造間僱傭關係存在，及請求上訴人應給付自非法終止契
    約之翌日即92年 6月28日起至同意被上訴人執行業務之日止
    ，按月給付其33,581元，並加計自每月應給付薪資之翌日即
    次月 6日起至清償日止，按年息5%計算之利息，為有理由，
    應予准許。是原審判決確認兩造間僱傭關係存在，就上開應
    准許部分，並判命上訴人應如數給付，及依兩造聲請分別為
    准、免假執行之宣告，於法核無違誤，上訴意旨，就此部分
    ，仍執陳詞，指摘原判決不當，求予廢棄，為無理由，應駁
    回其上訴。
七、本件因事證已臻明確，兩造其餘攻擊、防禦方法及所為之立
    證，核與判決之結果不生影響，爰不逐一予以論究，併予敘
    明。
據上論結，本件上訴為無理由，依民事訴訟法第449條第1項、第
78條，判決如主文。
中　　華　　民　　國　　94　　年　　3　　月　　29 　　日
                  勞工法庭  　審判長法　官  黃騰耀
                                    法　官  郭松濤
                                    法　官  黃莉雲
正本係照原本作成。
如不服本判決，應於收受送達後２０日內向本院提出上訴書狀，
其未表明上訴理由者，應於提出上訴後２０日內向本院補提理由
書狀（均須按他造當事人之人數附繕本）上訴時應提出委任律師
或具有律師資格之人之委任狀；委任有律師資格者，另應附具律
師資格證書及釋明委任人與受任人有民事訴訟法第４６６條之一
第一項但書或第二項（詳附註）所定關係之釋明文書影本。
中　　華　　民　　國　　94　　年　　3 　　月　　31　　日
　　　　　　　　　　　　　　　　　　書記官  秦仲芳
附註：
民事訴訟法第４６６條之一（第一項、第二項）：
對於第二審判決上訴，上訴人應委任律師為訴訟代理人。但上訴
人或其他法定代理人具有律師資格者，不在此限。
上訴人之配偶、三親等內之血親、二親等內之姻親，或上訴人為
法人、中央或地方機關時，其所屬專任人員具有律師資格並經法
院認為適當者，亦得為第三審訴訟代理人。
